【裁判字號】    98,易,1527
【裁判日期】    990623
【裁判案由】    背信等
【裁判全文】
臺灣高雄地方法院刑事判決              98年度易字第1527號
公  訴  人  臺灣高雄地方法院檢察署檢察官
被      告  庚○○
上列被告因背信等案件，經檢察官提起公訴（98年度偵字第3014
3 號），本院判決如下：
    主    文
庚○○犯詐欺取財罪，共貳罪，各處有期徒刑陸月，如易科罰金
，均以新臺幣壹仟元折算壹日。應執行有期徒刑拾月，如易科罰
金，以新臺幣壹仟元折算壹日。
    事    實
一、緣庚○○前任職於「富恩家電企業行」（址設高雄縣林園鄉
    ○○路154 號，下稱富恩家電行），擔任小家電批發買賣業
    務（於98年6 月11日離職），因與下游經銷商間有家電調貨
    、銷售往來熟識，而與乙○○所經營之「鄉友家電行」有交
    易、資金調度之往來，並因私自調貨獨自轉售，而被倒債達
    200 多萬元，無力週轉，(一)遂於民國（下同）98年5 、6 月
    間某日，得悉乙○○欲購入小家電一批轉售予顧客，竟基於
    意圖為自己不法所有之詐欺犯意，向乙○○佯稱：伊有能力
    向「三洋牌」上游合約經銷商調貨，價格較優惠，但要求乙○○需開立支票供作擔保之用，票期屆至前伊會將款項存入
    該支票帳戶內云云，致乙○○因此陷於錯誤，開立發票人、
    發票日、面額、付款銀行如附表一所示面額各新臺幣（下同
    ）10萬元之支票共3 張（面額總計30萬元），交付予庚○○
    ，惟庚○○取得上開支票後，即持上開支票向地下錢莊借款
    ，及清償先前向其任職「富恩家電行」預借之薪資；(二)復於
    98年5 月間某日，亦意圖為自己不法所有，另起詐欺之犯意
    ，向乙○○佯稱：伊欲向乙○○所經營之「鄉友家電行」購
    買電器用品轉售他人，待向他人出貨後，再行支付乙○○貨
    款云云，致乙○○陷於錯誤，先簽發支票向其上游廠商「永
    固、永定電器有限公司」、「華渝電器專業批發商」（下稱
    永固、永定、華渝電器）購入價值總計30萬3800元之電器1
    批（起訴書誤植為「60萬4700元」，應予更正），並將該批
    電器再轉賣予庚○○，詎庚○○於收受該批家電後，並未依
    約給付貨款。嗣上開(一)之支票3 張及(二)所積欠之貨款票期將
    屆，經乙○○及其子丙○○屢次催討，庚○○仍無力清償，
    始於98年6 月9 日分別簽立發票人、發票日、到期日、面額
    如附表一所示之本票3 張（用以擔保清償(一)同面額之支票3
    張）、如附表二所示之本票10張（用以擔保清償(二)同額貨款
    30萬3800元），交予乙○○收執。然屆期始終均未償還，從
    此避不見面，至此乙○○始知受騙。
二、案經乙○○告訴由臺灣高雄地方法院檢察署檢察官偵查起訴
    。
    理    由
壹、程序部分：
    本判決理由所援用之證據資料（含供述證據及非供述證據）
    ，被告、公訴人於本院言詞辯論終結前，均表示同意作為證
    據（參本院1 卷第14頁），本院審酌上開證據之作成，並無
    違法或不當之情形，且與本案待證事實相關，適當作為證據
    ，依刑事訴訟法第159 條之5 第1 項之規定，認有證據能力
    ，合先敘明。
貳、實體部分：
一、訊據被告庚○○固坦承於上揭時、地取得如附表一所示之支
    票3 張，並簽發如附表一、二之本票各3 張、10張，惟矢口
    否認有何詐欺犯行，辯稱：就事實一、(一)部分，該3 張支票
    不是調貨的錢，是伊私底下向告訴人乙○○（下稱告訴人）
    借的錢，借票去週轉現金，不是要去供擔保調貨給告訴人之
    用；而事實一、(二)部分，其中有收取部分貨款，已先行還給
    乙○○云云。惟查：上開事實，業據證人即告訴人、證人丙○○、甲○○、丁○○、己○○於偵訊、本院審理中證述明
    確，參核相符屬實，復有如附表一支票明細表、「鄉友家電
    行」進貨紀錄單各1 份、如附表一編號1 、2 之支票正反面
    影本2 紙、「永固電器」出貨單影本10紙、如附表一、二（
    發票人、發票日、到期日、面額）之本票影本各3 紙、10紙
    在卷可稽（參偵他卷第3 、5 至10、14、19、20、28、30至
    36 頁 ，本院2 卷第34、38、48、62、64、66、69頁）。
二、被告雖以上開情詞置辯，然查：
  (一)就事實一(一)部分
  1.證人乙○○於偵訊具結證稱：「（你開3 張支票給被告何用
    ？）要跟被告買冰箱、洗衣機等貨，他都沒有載貨來給我」
    、「（被告要求你開立支票是否要借錢？）是要出貨作為抵
    押」等語（參偵他卷第14、25頁）；且於本院審理中證稱：
    「（偵卷內這13張本票，其中編號9 、12、13如何取得？）
    之前我有開3 張支票請被告幫我調家電，但被告一直都沒有
    將貨調給我，被告為了還我先前簽發給他的支票金額，所以
    才簽發這3 張本票給我」、「之前那3 張支票，因為存款不
    足，所以無法讓支票兌現」、「（這3 張支票為何會交給被
    告？）我要請被告幫我調貨，該3 張支票就是當做調貨的押
    票金」、「（這3 張支票是否要借給被告當週轉用？）不是
    借支票去週轉，有2 張支票是同1 天開的，另1 張支票是不
    同天開的，第2 次簽發支票時間沒差幾天，第1 批貨交貨日
    期還沒有到，客戶又要第2 批貨，所以才又簽發2 張支票給
    被告去調貨」、「因我們沒有與三洋公司簽約，不能直接向
    三洋叫貨，需透過三洋公司的經銷商叫貨，之所以沒有跟永
    固、永定、華渝叫貨，是因中間有差價問題」、「你向我說
    要幫我調三洋產品，要我開支票給你，我沒有借你3 張支票
    」等語明確（參本院2 卷第62反至63反頁），並有附表一編
    號1 至3 支票明細表、備註欄本票3 紙在卷，足堪佐證。
  2.再證人丙○○於偵訊亦證稱：「（你父親為何開3 張支票給
    被告？）因我們客戶要5 門的冰箱及其他家電，我們自己沒
    有貨，被告當時剛好在場，他說他有辦法去調貨，可是需要
    押票金，我們是三洋的經銷商，客戶需要其他的品牌，不是
    我們經銷的，我們才需要支付押票金」、「（該3 張支票是
    否兌現？）沒有，其中2 張已經跳票了，另外1 張在「富恩
    家電行」老闆那裡」、「（支票是否要借錢？）不是」、「
    （開立支票的原因？）之前富恩公司有押票在三洋公司，這
    幾年已經收回來，所以被告要跟我們收支票去當抵押」等語
    （參偵他卷第14、25、26頁）；並於本院審理中證稱：「（
    人家向你們調貨，你們請被告去調貨，是向誰調貨？）因為
    我們與三洋沒有簽約，以前我們會向被告老闆去調貨」、「
    （之前向富恩調貨時，是否要先開支票？）有，我們向他們
    調貨都沒有差錯，貨到之後，當場給票」、「（如附表一所
    示之本票3 張是買賣的票款，或是告訴人之前開3 張支票之
    金額？）不是貨款，是之前我父親所開3 張支票的金額，是
    我叫被告開的」、「（被告是否將支票交給三洋？有沒有將
    貨交給你們？）都沒有」等語明確（參本院2 卷第28至32頁
    ），前後一致，且與證人乙○○之證述，參核相符。
  3.又證人即「富恩家電行」負責人丁○○於本院審理時證稱：
    「（98年5 、6 月間，鄉友是否向富恩進三洋的貨？）沒有
    」、「（你們公司有無代理三洋的電器產品？）有」、「（
    是否如別家公司沒有代理，就無法向三洋購買？）是，我是
    三洋的經銷商」、「偵卷內有1 張支票是我收的」等語（參
    本院2 卷第37、38頁）；且「富恩家電行」會計甲○○於本
    院審理中亦證述：「（被告是否拿2 張支票給你作為押票金
    ？）被告有拿2 張各10萬元支票給我，但不是做押票金，他
    拿這2 張票給我，是要還之前預借薪資的錢」、「（被告為
    何拿該2 張支票給你們？）因被告之前向老闆丁○○借錢，
    這是要還先前之薪資借款」、「（提示偵他卷第19頁，是否
    這張富恩背書之支票是你提示的？）是，我蓋章後再轉給王
    俊潭」、「因之前被告曾拿過告訴人的支票來支付薪資，所
    以這次他再拿告訴人支票來，我們不疑有他，沒有再照會告
    訴人」、「告訴人在支票到期前有到我們店裡說，他開給被
    告的支票，他不會讓支票兌現」、「因被告之前向我們公司
    預借現金，也有開立本票給公司，現在他要把支票拿回去，
    要拿錢來公司，我們才能把支票還給他」等語明確（參本院
    2 卷第34、35、64正反、65正頁），並有上開支票2 紙影本
    在卷可佐（參偵他卷第19、20頁）。復參酌被告於偵訊亦坦
    承：「（告訴人是否請你拿支票要你進貨？）有，三洋電器
    是大的家電公司，出貨後就要求收支票」、「（告訴人開立
    的支票作何用？）我看報紙拿去錢莊借錢，借得20多萬元」
    、「（支票2 紙背書是何人蓋章？）庚○○是我的簽名，我
    拿2 張支票去錢莊借錢，1 張支票是公司去借款」等語；且
    於本院審理時坦承：「我簽發給告訴人的本票到期日，與告
    訴人簽發給我的支票發票日都是同一天」等語明確（參偵他
    卷第25、26頁，本院2 卷第68正反頁）。從而，證人即告訴
    人、丙○○、甲○○之上開證述，堪以佐證。
  4.顯見，被告係於告訴人處見有客戶要購買三洋家電，而告訴
    人無法供應時，即對告訴人佯稱：伊可代為調貨，但之前富
    恩家電行在三洋公司之押票，這幾年已收回來，要求告訴人
    簽發支票，由伊持交三洋家電作為出貨之押票金云云，使告
    訴人因此陷於錯誤，而簽發如附表一編號1 至3 之支票3 張
    交予被告。然被告實未將支票交「富恩家電行」轉向三洋公
    司調貨給告訴人，而係偽稱：告訴人借票（錢）供其週轉云
    云，遂將支票1 張及其自己所簽本票，交給「富恩家電行」
    負責人丁○○，作為之前預借薪資之還款、另持支票2 張向
    地下錢莊週轉現金，以清償其在外欠款，是被告係對告訴人
    施以詐術致其陷於錯誤，而交付系爭支票3 張已明。
  (二)次就事實一(二)部分
    1.證人乙○○於偵訊證稱：「（提出的銷貨單所載之電器用
      品是交付給何人？）都是被告本人來載走的」、「就是我
      向永固、永定、華渝訂的貨，被告向我們調貨後，我們都
      出貨了，被告都沒有付錢」、「（有無送貨給客戶？）沒
      有，都是被告來載走的」等語（參偵他卷第24、25頁）；
      且於本院審理時亦證稱：「（13張本票取得原因？）這是
      被告向我拿家電，沒錢付給我，被告事後才開給我的」等
      語（參本院2 卷第62反頁），前後參核相符。再證人丙○○於偵訊亦證稱：「（先前的交易型態？）先前的交易金
      額約1 、2 萬元，被告跟我們調貨後，有把錢付給我們；
      後來在98年5 月份，跟我們調了很多家電，他後來沒有付
      錢，6 月9 日來找我們談還款的事，他說過去的經銷商錢
      沒有還給他，他沒有辦法給我們錢，所以就開了〈附表二
      〉本票」、「（本票是如何開立？）1 次開立」、「（本
      票金額與〈附表一〉支票有何關係？）本票開立的金額是
      被告跟我們交貨要支付的貨款，與支票無關」等語（參偵
      他卷第18、25頁）；並於本院審理中證稱：「（偵他卷所
      附永固、永定、華渝出貨單之出貨情形，與之前出貨方式
      是否相同？）付款方式不同，該3 張出貨單是被告向我們
      叫貨，我們向永固、永定、華渝買貨，這3 家公司出貨給
      我們後，被告再來我們店內載貨；付款方式是我們向永固
      等3 家公司調貨，要先將支票開給這3 家公司，但被告都
      沒有付貨款給我們」、「（偵他卷第30至36頁所附出貨單
      之貨物，是你們要賣給被告，還是你們請被告幫忙賣給別
      人？）是被告跟我們買的」、「（這些本票扣掉3 張10萬
      元的本票，是否就是被告向你們買貨未付的貨款？）是」
      等語明確（參本院2 卷第30至32頁），前後參核相符。
    2.再證人即永定電器公司經理己○○於本院審理時亦證稱：
      （偵他卷第30至32頁，98年5 、6 月間4 張出貨單，是否
      你們公司的出貨單？）是」、「（上開貨品送至何處？）
      告訴人之鄉友家電行，確實有出這些貨，出貨數量如出貨
      單」、「（鄉友家電行是否向你們叫過三洋家電產品？）
      有，但曾經被告訴人罵過，說我們的價錢比較貴」等語明
      確，並有永固、永定公司銷貨單共4 紙在卷可佐（參偵他
      卷第30至32頁，本院2 卷第65反、66正頁），且與證人即
      告訴人、丙○○之證述參核相符，堪以採信。
    3.參諸被告於偵訊時亦坦承：「（是否如證人丙○○所述？
      ）確實有出貨」、「（提示告訴人所提之銷貨單，是否你
      向告訴人調的貨？）是」、「（你是否確實有出貨給客戶
      ？有無收取貨款？）都有出貨，也都有收到貨款，可是我
      先拿貨款去還欠債」等語明確；且於本院審理中坦承：「
      我當時是富恩家電行之業務員，不是鄉友家電行之業務員
      」、「我跟告訴人購買家電是買斷的，不是代收的」、「
      另外那10張本票，是我向告訴人調貨，沒有付現金給告訴
      人，所以要補告訴人這些貨款差額，才會開偵他卷第5 至
      10頁之本票金額〈附表一編號1 至3 除外〉、「關於向告
      訴人調貨部分，仍欠告訴人如附表二之本票金額」等語明
      確（參偵他卷第25頁，本院2 卷第68反、69正頁），且與
      證人即告訴人、丙○○之證述參核，亦屬相符。此外，並
      有如附表二之本票影本10張在卷可稽（參偵他卷第5 至10
      頁，其中編號9 、12、13除外），印證相符。
  (三)又被告雖再辯稱並無詐欺之犯意云云。然：
    1.就事實一(一)部分，被告於偵訊初辯稱：「向告訴人收取的
      3 張各10萬元支票，是我向告訴人借支票要來週轉現金的
      」云云；繼則辯稱：「我跟告訴人說我跟他借支票，要來
      清償之前欠他的貨款」云云；並於本院審理時復翻稱：「
      3 張10萬元的票，是我向告訴人借票的」、「支票不是調
      貨的錢，是我私底下向他借的錢」云云（參偵他卷第25頁
      ，本院1 卷第14頁、2 卷第23頁），則被告就其向乙○○
      取得如附表一編號1 至3 支票之動機，究係要借票週轉現
      金、或要清償先前積欠告訴人之貨款，或私下向告訴人借
      票（錢），前後所辯，互有矛盾。又被告於偵訊、本院審
      理時亦坦承：「我看報紙拿去錢莊借錢，借得20多萬元」
      、「除2 張支票交給富恩丁○○外，另外1 張在我朋友那
      邊，我將該張支票交給朋友借錢週轉」等語明確（參偵卷
      第25、26頁，本院2 卷第69正頁）；而國內家電市場廠牌
      眾多、競爭激烈，以告訴人長年經營經驗衡之，豈有可能
      在毫無憑證、擔保之下，出借系爭支票3 張予被告週轉現
      金。何況被告根本未將附表一之支票3 張交「富恩家電行
      」持往三洋調貨作為押票金，反而逕持系爭支票向地下錢
      莊週轉現金、向「富恩企業行」作為清償先前預借薪資之
      用，顯見被告自始係施用詐術，有詐欺之犯意甚明。
    2.次就事實一(二)部分，被告於偵訊及本院審理時均坦承：「
      我在富恩家電行月薪約4 萬元」、「我被倒了很多錢，我
      除在富恩家電行做業務外，還向其他經銷商調貨，自己銷
      售給客戶，有些客戶倒我的帳，是我私人的帳」、「我那
      時債務約有200 多萬元」、「本件都有收到貨款，可是我
      先拿貨款去還欠債」、「我收取部分貨款是拿去抵帳，其
      中2 、3 萬元是還職棒欠款」等語明確（參偵他卷第25頁
      ，本院2 卷第69正頁）；從而，被告於98年4 至6 月間既
      然因私下經銷家電被倒債高達200 多萬元，以其當時月薪
      約4 萬元，根本無力應付所欠龐大債務，顯見，被告當時
      明知處於無支付能力狀態，在未告知告訴人已無資力，且
      未支付部分現金或提供擔保之情形下（參本院2 卷第68反
      頁），仍於98年4 、5 月密集時間內向告訴人大量訂貨、
      載貨，致告訴人出貨受有損害，經告訴人、證人丙○○要
      求，始開立如附表一、二之本票各3 張、10張以為搪塞（
      結果仍未清償），則被告訂貨之初即有詐欺之犯意，應屬
      爍然。是被告所辯，核為臨訟飾卸之詞，當無可採。
  (四)綜上，被告確有事實一(一)、(二)之詐欺取財犯行，致告訴人受
    有各30萬元、30萬3800元之損害，事證已臻明確，犯行洵堪
    認定，應予依法論科。
三、按為他人處理事務，意圖為自己或第三人不法之所有，以詐
    術使該他人交付財物者，縱令具備背信罪之要件，亦已包含
    於詐欺罪之觀念中，不得於詐欺罪外，更論以背信罪。次按
    刑法第339 條第1 項之詐欺罪，凡以不法所有意圖，施詐術
    使人陷於錯誤，而移轉物之所有者，即構成本罪，至於在物
    之移轉所有過程中，縱令移轉物之占有，先呈暫時持有狀態
    ，爾後始變異持有為所有，亦不因其不法移轉物之所有過程
    有此暫時持有狀態，及易持有為所有之情形，即論以侵占罪
    。（參最高法院25年上字第6518號判例、97年度台上字第22
    27號判決意旨）。本件就事實一(一)，被告向告訴人佯稱可為
    其向三洋家電調貨事務，致使告訴人陷於錯誤，而交付作為
    押票金之支票3 張，係以「謊稱為他人處理事務」作為詐術
    實施之手段，依前揭判例意旨，自應論以詐欺取財罪；而就
    事實一(二)，被告明知已無支付能力，竟仍向告訴人大量進貨
    、轉售得款，使告訴人受有損害，亦構成詐欺取財罪。
四、核被告就事實一(一)、(二)之所為，均係犯刑法第339 條第1 項
    之詐欺取財罪。被告上開2 犯行，犯意各別、手段互異，應
    論以數罪併罰之。被告就事實一(一)、(二)，均在密集時間內收
    取3 張支票、或大量訂貨、載貨轉售，係各基於一詐欺犯意
    ，分別為接續一行為，仍各論以一詐欺罪。起訴書以被告就
    事實一(一)、(二)分別係涉背信、侵占罪嫌，尚有未洽。惟起訴
    書事實欄已就被告詐欺犯行敘明，且基本社會事實同一，應
    依刑事訴訟法第300 條之規定，變更起訴法條而逕為審究。
    爰審酌被告明知其個人已財務困頓而無支付能力，為清償所
    欠高額債務及賭債，竟對告訴人施以詐術、因此詐得支票3
    張（面額合計30萬元）、騙得告訴人大量出貨（貨款達30萬
    3800元），持向地下錢莊預借周轉現金、向富恩家電行清償
    先前之預借薪資，以填補其資金缺口，致告訴人所受損害金
    額非淺，被告犯後復否認犯行，惟念以被告與告訴人雙方曾
    有業務上往來關係，互有情誼等一切情狀，分別量處如主文
    所示之刑，並依法定其應執行之刑，且諭知如易科罰金之折
    算標準，以示懲儆。
據上論斷，應依刑事訴訟法第299 條第1 項前段、第300 條，刑
法第339 條第1 項、第41條第1 項前段、第51條第5 款，刑法施
行法第1條之1，判決如主文。
本案經檢察官戊○○到庭執行職務。
中    華    民    國    99    年    6    月    23    日
                  刑事第二庭  審判長法  官  吳進寶
                                    法  官  羅立德
                                    法  官  李昆南
以上正本證明與原本無異。
如不服本判決應於收受送達後10日內向本院提出上訴書狀，並應
敘述具體理由；如未敘述上訴理由者，應於上訴期間屆滿後20日
內向本院補提理由書（均須按他造當事人之人數附繕本）「切勿
逕送上級法院」。
中    華    民    國    99    年    6     月    24    日
                                    書記官  莊永利
附錄本案論罪之法條：
刑法第339條第1項
意圖為自己或第三人不法之所有，以詐術使人將本人或第三人之
物交付者，處五年以下有期徒刑、拘役或科或併科一千元以下罰
金。
附表一：
┌──┬───┬───┬──────┬────┬─────┬──────────┐
│編號│發票人│面額新│發票日（民國│付款銀行│ 支票號碼 │ 備    註           │
│    │      │台幣（│，下同）    │        │          │                    │
│    │      │下同）│            │        │          │                    │
├──┼───┼───┼──────┼────┼─────┼──────────┤
│1   │乙○○│10萬元│98年7 月2日 │高雄市三│NKA0000000│顏建文於98年6 月9 日│
│    │      │      │            │信合作社│          │，另開發票人為顏建文│
│    │      │      │            │楠梓分社│          │，到期日各98年7 月2 │
├──┼───┼───┼──────┼────┼─────┤日（票號：775309）、│
│2   │乙○○│10萬元│98年7 月12日│同上    │NKA0000000│98 年7月15日（票號：│
│    │      │      │            │        │          │775307）、98年8 月2 │
│    │      │      │            │        │          │日（票號：775308），│
├──┼───┼───┼──────┼────┼─────┤面額各10萬元本票共3 │
│3   │乙○○│10萬元│98年8 月2日 │同上    │NKA0000000│張，交予乙○○作為返│
│    │      │      │            │        │          │還支票（票款）之用。│
└──┴───┴───┴──────┴────┴─────┴──────────┘
附表二：
┌──┬───┬─────┬──────┬──────┬─────┐
│編號│發票人│面額（新台│  發票日    │ 到期日     │本票號碼  │
│    │      │幣，下同）│            │            │          │
├──┼───┼─────┼──────┼──────┼─────┤
│1   │庚○○│29,400元  │98年6月9日  │ 98年6月9日 │775301    │
├──┼───┼─────┼──────┼──────┼─────┤
│2   │庚○○│26,300元  │98年6月9日  │ 98年6月9日 │775302    │
├──┼───┼─────┼──────┼──────┼─────┤
│3   │庚○○│65,100元  │98年6月9日  │ 98年6月11日│775303    │
├──┼───┼─────┼──────┼──────┼─────┤
│4   │庚○○│40,400 元 │98年6月9日  │98年6 月12日│775304    │
├──┼───┼─────┼──────┼──────┼─────┤
│5   │庚○○│7,600元   │98年6月9日  │98年6 月13日│775305    │
├──┼───┼─────┼──────┼──────┼─────┤
│6   │庚○○│45,000元  │98年6月9日  │98年8 月10日│775306    │
├──┼───┼─────┼──────┼──────┼─────┤
│7   │庚○○│25,000元  │98年6月9日  │98年6 月22日│775310    │
├──┼───┼─────┼──────┼──────┼─────┤
│8   │庚○○│25,000元  │未填載      │98年6 月22日│775311    │
├──┼───┼─────┼──────┼──────┼─────┤
│9   │庚○○│20,000元  │未填載      │98年6 月22日│775312    │
├──┼───┼─────┼──────┼──────┼─────┤
│10  │庚○○│20,000元  │未填載      │98年6 月22日│775313    │
├──┴───┴─────┴──────┴──────┴─────┤
│                                        面額總計：30萬3800元    │
└────────────────────────────────┘

司法院資訊處製作；財團法人民間司法改革基金會備份。
